【裁判字號】    95,上,56
【裁判日期】    950823
【裁判案由】    清償債務
【裁判全文】
臺灣高等法院民事判決                    95年度上字第56號
上  訴  人  甲○○
訴訟代理人  邱鎮北律師
複代理人    呂錦律師
            范坤棠律師
            陳韻如律師
被上訴人    丙○○
訴訟代理人  何啟熏律師
上列當事人間清償債務事件，上訴人對於中華民國94年11月22日
台灣桃園地方法院94年度訴字第1088號第一審判決提起上訴，經
本院於95年8月9日言詞辯論終結，並判決如下：
    主    文
上訴駁回。
第二審訴訟費用由上訴人負擔。
    事實及理由
一、上訴人起訴主張：
  (一)被上訴人前向上訴人商借現金新臺幣（下同） 300萬元，約
    定清償期為94年 6月13日，詎屆期未清償。被上訴人否認借
    款契約書之真正，卻於接獲台灣桃園地方法院（以下簡稱桃
    園地院）核發之94年度促字第25536號支付命令後，馬上將
    其所有之土地及建物，以夫妻贈與方式贈與其妻子，此舉係
    為避免上訴人請求其清償債務而為脫產，故借款契約書應為
    真正。本件借款之緣由，係被上訴人之子乙○○因生意周轉
    之需要欲向上訴人借款，因上訴人認此筆借款金額龐大風險
    亦高，且乙○○並無資產可做借款擔保，上訴人本不欲借款
    予乙○○，惟乙○○一直懇求上訴人借款，並請其父親即被
    上訴人出面幫忙，並由被上訴人親自以其名義向上訴人借款
    。雖被上訴人否認借款契約書之真正，亦否認其上之簽名及
    印章，惟依上訴人所提乙○○出具之切結書，乙○○承諾願
    意幫被上訴人承擔債務390萬元之借款，足證被上訴人確向
    上訴人借款390萬元，借款契約書係被上訴人自行簽名及蓋
    章。
  (二)被上訴人稱「另據報載，上訴人及其妻因誣告等案件，經桃
    園地院於94年12月間判處重刑，其中包括有杜撰、偽造證據
    以提出民、刑事訴訟之行為，故本件應是上訴人利用同一手
    法而演出相同之戲碼而已，被上訴人並未向上訴人借過任何
    金錢，故上訴人之上訴應無理由」等語。上訴人雖另涉有刑
    案，與本件無關，且上訴人所涉之刑案當中沒有一件被害人
    主張借款契約是假的，益徵被上訴人曾向上訴人借貸，且若
    借款契約書係上訴人所偽造，被上訴人何以至今仍未提起刑
    事告訴？乙○○經法院多次通知均不到庭作證，其行為舉止
    有違常理。被上訴人辯稱該借據上之簽名係上訴人偽造，被
    上訴人只要提出其日常生活之簽名即可辨識真偽，何以又不
    提出以利法院判斷該借據上簽名之真正性。又，得聲請法院
    命他造當事人提出之文書，並不以民事訴訟法第 344條各款
    所列之文書為限，此觀同法第341條至第343條之規定自明。
    當事人對於法院所為命提出文書之裁定，如無正當理由不從
    其命時，依同法第 345條規定，法院即得認他造關於該文書
    之主張為正當。被上訴人近年間平日簽名字樣部分，上訴人
    本不易取得，請法院命被上訴人提出其近年間平日簽名之文
    書，以利鑑定機關鑑定借款契約書正本上簽名之真偽。
  (三)上訴聲明：
    1.原判決廢棄。
    2.被上訴人應給付上訴人300萬元及自支付命令送達之翌日
      起至清償日止，按年息6%計算之利息。
    3.第一、二審訴訟費用由被上訴人負擔。
    4.上訴人願供擔保，請宣告假執行。
二、被上訴人則以：
  (一)被上訴人於原審已否認兩造間有借貸關係之存在，更否認上
    訴人提出之借據之真正（包括簽名及印文），今上訴人卻主
    張被上訴人於94年3月14日向被上訴人借款300萬元及94年
    5 月10日借90萬元，90萬元未見任何舉證。上訴人於第一審
    未提及乙○○，卻於上訴理由主張係乙○○需要資金而由被
    上訴人出面借款。被上訴人有不動產，乙○○如需要資金周
    轉且需要被上訴人幫忙，被上訴人在94年３月14日並未積欠
    銀行任何債務，被上訴人以不動產向銀行抵押借取低利之金
    錢以資助乙○○即可，何必以月息兩分（換算成年息高達百
    分之24）向上訴人借款？據報載，上訴人及其妻因誣告等案
    件經桃園地院於94年12月間判處重刑，其中包括杜撰、偽造
    證據以提出民刑事訴訟之行為，本件應是上訴人利用同一手
    法而演出相同之戲碼而已，被上訴人並未向上訴人借過任何
    金錢。
  (二)上訴人雖提出乙○○簽名之所謂「切結書」欲證明兩造間有
    借貸關係，被上訴人詢問乙○○，乙○○稱根本無此事。本
    件訴訟係被上訴人接獲支付命令後，因看不太懂內容，經詢
    問乙○○才知支付命令之內容，因被上訴人確未向上訴人借
    款，乙○○才幫忙找律師以進行訴訟。乙○○既然會幫被上
    訴人找律師訴訟，怎麼可能於訴訟繫屬後還簽立切結書予上
    訴人收執，而讓身為父親之被上訴人有敗訴之虞，被上訴人
    否認該切結書形式及實質之真正。比對切結書上乙○○之印
    文及本件借據上被上訴人之印文，其字型均相同應是同一家
    刻印行所為，被上訴人認為切結書及借據應均係上訴人所偽
    造。至於被上訴人為何會將不動產移轉予妻子，屬於被上訴
    人處分財產之自由權，與本件無關。
  (三)上訴人雖要求被上訴人提出近年間平日簽名之文件以供鑑定
    ，並主張如不提出，應認為其主張為真正云云。惟，凡於訴
    訟程序作為證據方法使用之文書，依其意旨（即內容）可為
    證據者，方得謂之證書，如就某類文書臆測其中或有可能為
    證據者，而未必是可作為證據，自不得謂為書證，而請求調
    查。上訴人請求被上訴人提出平日簽名之文件，其目的僅是
    欲比較核對，覓求其中或有一部分與上訴人所持借款契約書
    上之簽名相同而已，因此上訴人不能主張被上訴人平日書寫
    簽名之文件為書證，而要求被上訴人一定要提出。且上訴人
    需要先證明上訴人確實持有該文件，且上訴人依法亦有提出
    之義務者，上訴人於此時如無正當理由而不提出該文書，法
    院方得認定他造關於該文書之主張為正當。被上訴人已中風
    30年，平日舉箸提筆已諸多不便，近30年來根本無簽名之文
    件，也不能夠快速書寫文字，因此被上訴人難以依法務部調
    查局（以下簡稱調查局）之函覆內容快速簽名並提出平日簽
    名之文件等語置辯。
  (四)答辯聲明：
    1.上訴駁回。
    2.第一、二審訴訟費用由上訴人負擔。
    3.如受不利之判決，願供擔保請免為假執行之宣告。
三、兩造不爭之事實：
  上訴人主張乙○○係被上訴人兒子之事實，為被上訴人所自認
  ，堪信為真。
四、兩造爭點之論述：
  上訴人主張被上訴人向其借款 300萬元，經提出借款契約書為
  證，被上訴人否認該契約書為真正，抗辯簽名及印章均屬偽造
  。是兩造之爭點為被上訴人有無向上訴人借款：
  (一)按，當事人主張有利於己之事實者，就其事實有舉證之責任
    ，民事訴訟法第 277條定有明文。又民事訴訟如係由原告主
    張權利者，應先由原告負舉證之責，若原告先不能舉證，以
    證實自己主張之事實為真實，則被告就其抗辯之事實，縱令
    不能舉證，或其所舉證尚有疵瑕，亦應駁回原告之請求；另
    當事人主張有金錢借貸關係存在，須就其發生所具備之特別
    要件即金錢交付及借貸意思表示一致，負舉證之責任（最高
    法院17年度上字第 917號判例、81台上字第2372號裁判參照
    ）。上訴人主張被上訴人向其借貸 300萬元之事實，既為被
    告所否認，依法上訴人應就兩造間確有消費借貸之合意及上
    訴人已交付300萬元予被上訴人等情負舉證之責。
  (二)次按，私文書應由舉證人證其真正，但他造於其真正無爭執
    者，不在此限，為民事訴訟法第 357條所明定。上訴人固提
    出借款契約書為證，然該書證業為被上訴人否認為真正，揆
    諸上開規定，上訴人應就該書證之形式真正性負證明之責。
    上訴人請求將借款契約書送鑑定，用以證明係被上訴人親自
    簽名，經本院通知被上訴人當庭書寫其姓名 5次併同借款契
    約書送請調查局鑑定，惟調查局以被上訴人之親簽字樣不足
    為由退回，有調查局95年6月29日調科貳字第09500298070號
    函附於本院卷第71頁可參。上訴人主張應命被上訴人提出平
    日之簽名字樣以供鑑定，否則應依民事訴訟法第 345條規定
    ，認上訴人關於借款契約書之主張為真正云云。惟，上訴人
    須先證明有該等文書之存在，被上訴人始有提出之義務。經
    查，上訴人係12年11月 7日出生，有身分證影本附於原審卷
    第17頁可考，今已82高齡，據其子魏有奕陪同其到庭陳稱被
    上訴人已中風30年有一耳重聽，被上訴人有終身俸自己的開
    銷夠用等語（本院卷第67頁），則被上訴人因深居簡出沒有
    簽名字樣可以提供，並不違情理。依調查局之覆函，除平日
    之簽名字樣外，尚須有被鑑定人以草體快速書寫之姓名20次
    供比對；然，被上訴人因中風30年，行動緩慢，舉箸提筆諸
    多不便，根本無法快速書寫，其當庭書寫姓名 5次已耗時甚
    久；顯然被上訴人係無法提供鑑定資料，而非故意不為提供
    ，與民事訴訟法第345條第1項規定之情形不符。上訴人主張
    得逕認其主張之事實為真正，委無可採。次查，上訴人於本
    院雖另提出一紙以乙○○名義出具之切結書，上載因被上訴
    人無法清償積欠上訴人之債務390萬元（94年3月14日之300
    萬元及同年5月10日之90萬元），乙○○願意承擔債務（本
    院卷第40頁）。被上訴人對該文書之真正，亦予以否認，上
    訴人雖主張乙○○經通知拒不到庭，有違常理云云；但，依
    民事訴訟法第 307條第1項第1款規定，乙○○即令到庭亦得
    拒絕證言，則乙○○之不到庭係有正當理由。則上訴人欲以
    切結書證明被上訴人借款之事實，亦不可採。
  (三)綜上，上訴人所提出並用以證明兩造間有金錢交付及借貸意
    思表示一致等情之證據有重大瑕疵，實難據此認定被上訴人
    確向上訴人借貸300萬元。
五、綜上所述，被上訴人未能就其主張之事實證明為真正，則上
    訴人本於消費借貸之法律關係，請求被上訴人給付 300萬元
    及遲延利息，為無理由，不應准許。是則原審為上訴人敗訴
    之判決，於法並無不合。上訴意旨指摘原判決不當，求予廢
    棄改判，為無理由，應予駁回。
六、本件事證已臻明確，兩造其餘攻擊防禦方法，經審酌後，或
    與本件無涉，或與判決結果不生影響，毋庸一一論列。
七、據上論結，本件上訴為無理由，依民事訴訟法第449條第1項
    、第78條，判決如主文。
中    華    民    國    95    年    8     月    23    日
                    民事第二庭
                        審判長法  官  吳謙仁
                              法  官  李瓊蔭
                              法  官  蘇瑞華
正本係照原本作成。
如不服本判決，應於收受送達後20日內向本院提出上訴書狀，其
未表明上訴理由者，應於提出上訴後20日內向本院補提理由書狀
（均須按他造當事人之人數附繕本）上訴時應提出委任律師或具
有律師資格之人之委任狀；委任有律師資格者，另應附具律師資
格證書及釋明委任人與受任人有民事訴訟法第466條之1第1項但
書或第2項（詳附註）所定關係之釋明文書影本。
中    華    民    國    95    年    8     月    25    日
                              書記官  賴以真
附註：
民事訴訟法第466條之1（第1項、第2項）：
對於第二審判決上訴，上訴人應委任律師為訴訟代理人。但上訴
人或其他法定代理人具有律師資格者，不在此限。
上訴人之配偶、三親等內之血親、二親等內之姻親，或上訴人為
法人、中央或地方機關時，其所屬專任人員具有律師資格並經法
院認為適當者，亦得為第三審訴訟代理人。


司法院資訊處製作；財團法人民間司法改革基金會備份。
